ACORDAO-COMPLETO-2578719

ACÓRDÃO 2871/2023 ATA 10/2023 - SEGUNDA CÂMARA

VISTOS, relatados e discutidos estes autos de tomada de contas especial instaurada pelo Fundo Nacional de Saúde (FNS) em desfavor dos Srs. Athos Avelino Pereira, Luiz Tadeu Leite e Ruy Adriano Borges Muniz, ex-prefeitos de Montes Claros/MG, em razão do atingimento parcial dos objetivos pactuados por meio do Convênio 2/2006.
ACORDAM os ministros do Tribunal de Contas da União, reunidos em sessão da 2ª Câmara, diante das razões expostas pelo relator, em:
9.1. arquivar o presente processo, com fundamento no art. 212 do Regimento Interno do TCU, c/c o art. 6º, inciso II, da Instrução Normativa-TCU 71/2012.
9.2. notificar os responsáveis e o Fundo Nacional de Saúde acerca desta deliberação.

Tomada de contas especial instaurada pelo Fundo Nacional de Saúde (FNS) em razão do atingimento parcial dos objetivos pactuados por meio de convênio.

Segunda Câmara

Município de Montes Claros/MG.

3. Interessados/Responsáveis:
3.1. Interessado: Fundo Nacional de Saúde/MS (00.530.493/0001-71).
3.2. Responsáveis: Alexandre dos Anjos Braga (XXX.194.926-XX); Athos Avelino Pereira (XXX.399.126-XX); Cassia Perola dos Anjos Braga Pires (XXX.695.456-XX); Ébano Construções e Empreendimentos Imobiliários Eireli (41.880.287/0001-79); Jenny Maria Barbosa Lopes Braga (XXX.450.676-XX); Jussara Melo (XXX.171.896-XX); Luiz Tadeu Leite (XXX.916.806-XX); Mercia Maria Fagundes (XXX.076.166-XX); Ruy Adriano Borges Muniz (XXX.189.546-XX); Sergio Murilo Dias (XXX.241.946-XX); Simone Viana Duarte (XXX.220.306-XX); Vanderlino Jose da Silveira (266.310.32687).

13.1. Ministros presentes: Aroldo Cedraz (na Presidência), Augusto Nardes, Vital do Rêgo (Relator) e Antonio Anastasia.
13.2. Ministro-Substituto presente: Marcos Bemquerer Costa.

VITAL DO RÊGO

Tratam os presentes autos de tomada de contas especial instaurada pelo Fundo Nacional de Saúde (FNS) em desfavor dos Srs. Athos Avelino Pereira, Luiz Tadeu Leite e Ruy Adriano Borges Muniz, ex-prefeitos de Montes Claros/MG, em razão do atingimento parcial dos objetivos pactuados por meio do Convênio 2/2006.
2.	Adoto como parte do relatório, com os ajustes de forma pertinentes, a instrução elaborada pela Unidade de Auditoria Especializada em Tomada de Contas Especial, que contou com a anuência de seus dirigentes (peças 218 a 220) :
	Cuidam os autos de tomada de contas especial instaurada pelo Fundo Nacional de Saúde (FNS) , inicialmente em desfavor dos responsáveis Athos Avelino Pereira, Luiz Tadeu Leite e Ruy Adriano Borges Muniz, todos na condição de ex-prefeitos de Montes Claros/MG, em razão da execução parcial do objeto do Convênio 2/2006, celebrado entre a referida municipalidade e o Ministério da Saúde.
HISTÓRICO 
2.	O presente processo tramitou regularmente nesta Corte de Contas, tendo sido prolatado o Acórdão 13953/2020-TCU-Primeira Câmara (peça 51) , que julgou regulares as contas de Ruy Adriano Borges Muniz, e regulares com ressalva as contas de Athos Avelino Pereira e de Luiz Tadeu Leite.
3.	O mencionado acórdão determinou, à SecexTCE, que identificasse "os gestores da prefeitura de Montes Claros/MG responsáveis pelos pagamentos ocorridos no âmbito Contrato Administrativo de Prestação de Serviço P0005507, celebrado com a empresa Ébano Construções e Empreendimentos Imobiliários Ltda., bem como o fiscal do referido contrato que autorizou os pagamentos em questão, ou outro gestor que tenha contribuído diretamente para a ocorrência do prejuízo ao erário ora apurado, para incluí-los no polo passivo desta TCE em conjunto com a referida construtora e seus sócios", e autorizou "a imediata citação de todos os responsáveis identificados na forma do subitem anterior, de acordo com as condutas específicas de cada um" (itens 9.4 e 9.5, do referido acórdão) .
4.	Na sequência, a subunidade SecexTCE/D2 emitiu pronunciamento (peça 70) :
Para atendimento do comando contido no item 9.4 do Acórdão 13953/2020-TCU-Primeira Câmara (peça 51) , com vistas ao saneamento das questões tratadas naquele Decisum, propõe-se, preliminarmente, com fundamento nos arts. 10, § 1º, e 11 da Lei 8.443/1992 c/c o art. 157 do RI/TCU, a realização de diligência à Prefeitura Municipal de Montes Claros (MG) , para que, no prazo de 15 (quinze) dias, sejam encaminhados os seguintes documentos / informações:
a) cópia integral, em meio eletrônico, formato PDF, do processo administrativo de pagamentos relativos ao Contrato Administrativo de Prestação de Serviço P0005507, celebrado com a empresa Ébano Construções e Empreendimentos Imobiliários Ltda.;
b) nome, CPF, cópia da portaria de nomeação e de dispensa do (s) ordenador (es) de despesa e do (s) fiscal (is) do referido contrato.
5.	Com a concordância do Secretário da unidade (peça 71) , procedeu-se diligência à municipalidade - Ofício 7278/2021-TCU/Seproc, de 25/2/2021 (peça 73) - retornando, como resposta, as peças 75 a 139, que permitiram a identificação dos responsáveis.
EXAME TÉCNICO
6.	O débito de que trata o presente processo se originou dos pagamentos feitos, pelo município de Montes Claros/MG, à empresa Ébano Construções e Empreendimentos Imobiliários Ltda., detalhados conforme tabela abaixo:
	Data pagamento
	Valor pago (R$) 
	Nota fiscal de suporte ao pagamento/Data de emissão/Valor da nota fiscal
	Empenho respectivo

	22/05/2007
	17.601,20
	010729 - 21/05/2007 - R$ 19.028,31 (peça 136, p. 2) 
	2487/001 (peça 136, p. 1) 

	27/06/2007
	30.235,15
	010925 - 22/06/2007 - R$ 32.686,64 (peça 135, p. 2) 
	2487/002 (peça 135, p. 1) 

	27/12/2007
	22.323,32
	011805 - 26/12/2007 - R$ 22.778,89 (peça 139, p. 2) 
	2487/003 (peça 139, p. 1) 

	28/02/2008
	21.565,55
	012080 - 25/02/2008 - R$ 22.005,67 (peça 133, p. 2) 
	653/001 (peça 133, p. 1) 

	31/03/2008
	17.904,44
	012216 - 27/03/2008 - R$ 18.272,90 (peça 129, p. 2) 
	653/002 (peça 129, p. 1) 

	30/05/2008
	34.425,79
	012496 - 28/05/2008 - R$ 35.129,58 (peça 130, p. 2) 
	653/003 (peça 130, p. 1) 

	28/07/2008
	23.057,77
	012758 - 22/07/2008 - R$ 23.527,77 (peça 137, p. 2) 
	653/004 (peça 137, p. 1) 

7.	Todos os pagamentos tiveram por base as medições efetuadas pela Diretoria de Construção da Secretaria Municipal de Infra-Estrutura e Política Urbana (nas duas primeiras medições, sob a denominação de Gerência de Construções da Secretaria Municipal de Obras Públicas) . Todas as medições são assinadas pelo fiscal Engenheiro Sérgio Murilo Dias (XXX.241.946-XX) , e rubricadas pelo Diretor de Construção Vanderlino José da Silveira (XXX.310.326-XX) . Algumas medições também são assinadas ou rubricadas por Jussara Melo, nomeada Secretária Municipal de Saúde, a partir de 17/7/2007.
8.	Os responsáveis pela emissão dos respectivos empenhos, relacionados na tabela anterior, realizados para dar suporte aos pagamentos, são: 
	Empenho
	Ordenador de despesa
	Liquidação da despesa
	Autorização de pagamento

	2487/001 (peça 136, p.1) 
	Cássia Pérola dos Anjos Braga
	Simone Viana Duarte
	Cássia Pérola dos Anjos Braga

	2487/002 (peça 135, p.1) 
	Mércia Maria Fagundes
	Cássia Pérola dos Anjos Braga
	Mércia Maria Fagundes

	2487/003 (peça 139, p.1) 
	Cássia Pérola dos Anjos Braga
	Mércia Maria Fagundes 
	Cássia Pérola dos Anjos Braga

	653/001 (peça 133, p. 1) 
	Jussara Melo
	Cássia Pérola dos Anjos Braga
	Jussara Melo

	653/002 (peça 129, p. 1) 
	Jussara Melo
	Cássia Pérola dos Anjos Braga
	Jussara Melo

	653/003 (peça 130, p. 1) 
	Simone Viana Duarte
	Cássia Pérola dos Anjos Braga
	Simone Viana Duarte

	653/004 (peça 137, p. 1) 
	Cássia Pérola dos Anjos Braga
	Mércia Maria Fagundes 
	Cássia Pérola dos Anjos Braga

9.	Todas as responsáveis assinavam como ordenadores de despesa e autorizavam o pagamento no exercício do cargo de secretária municipal de saúde, e todas que assinavam a liquidação da despesa, faziam no exercício do cargo de diretora de apoio operacional da secretaria municipal de saúde. As responsabilidades devem ser imputadas proporcionalmente aos respectivos empenhos, entendendo-se que há responsabilidade solidária nos atos de ordenação, liquidação da despesa e pagamento.
10.	Em relação ao valor do débito, quantificado anteriormente pelo tomador de contas, deve ser feita uma correção.
11.	O convênio assinado entre o município de Montes Claros/MG e o Ministério da Saúde contemplou a transferência de R$ 1.220.000,00 de recursos federais, realizados mediante ordens bancárias de R$ 1.145.000,00, em 18/12/2006, e de R$ 75.000,00, em 22/1/2007. A contrapartida pactuada era no valor de R$ 122.000,00, totalizando R$ 1.342.000,00, resultando numa parcela de 90,9% de recursos federais. O tomador de contas utilizou essa proporcionalidade no cálculo do débito a ser imputado aos responsáveis.
12.	Ocorre que a contrapartida da municipalidade somente foi depositada, na conta do convênio, em 29/4/2009, sendo que os pagamentos irregulares ocorreram no período compreendido entre 26/12/2007 e 22/7/2008. Portanto, todos os pagamentos irregulares foram feitos mediante a utilização integral dos recursos federais transferidos ao município para a execução do objeto do convênio. Nada havia de recurso municipal, por ocasião dos pagamentos. Assim, o débito deve ser quantificado pelo valor integral repassado à contratada, nas respectivas datas.
13.	Em relação à empresa construtora contratada, consulta ao sistema CNPJ, da Receita Federal, identificou que a empresa Ébano Construções e Empreendimentos Imobiliários Ltda. (41.880.287/0001-79) agora atua sob a denominação de Ébano Construções e Empreendimentos Imobiliários Eireli, empresa individual de responsabilidade limitada, sob a administração de Alexandre dos Anjos Braga (XXX.194.926-XX) . Entretanto, à época das irregularidades, a sociedade ainda contava com a participação de Jenny Maria Barbosa Lopes Braga (XXX.450.676-XX) , sociedade da qual se desvinculou formalmente em 27/1/2016.
Individualização das condutas
14.	Considerando as informações obtidas pela diligência, foi possível proceder à imputação de responsabilidade atendendo aos pressupostos estabelecidos na jurisprudência desta Corte de Contas. Com efeito, há elementos para individualizar as condutas, o nexo de causalidade entre estas e as irregularidades geradoras do dano, e está caracterizada a atuação, no mínimo culposa, dos responsáveis, conforme a seguir demonstrado.
15.	Irregularidade: pagamentos irregulares à empresa Ébano Construções e Empreendimentos Imobiliários Ltda., sem a devida contraprestação do serviço contratado, decorrentes da execução parcial de apenas 4% das obras previstas, de reforma da unidade de saúde, no âmbito do Contrato Administrativo de Prestação de Serviço P00055074, objeto do Convênio 2/2006, celebrado entre a referida municipalidade e o Ministério da Saúde, o que acarretou a total desconsideração de todos os serviços de reforma, tendo em vista que não foi atingida a finalidade do objeto, nem mesmo parcialmente.
15.1.	Débitos relacionados aos responsáveis Sérgio Murilo Dias, Vanderlino José da Silveira, Ébano Construções e Empreendimentos Imobiliários Ltda., Cássia Pérola dos Anjos Braga e Simone Viana Duarte:
	Data do débito
	Valor (R$) 

	22/5/2007
	17.601,20

	30/5/2008
	34.425,79

15.1.1.	Cofre credor:	 Fundo Nacional de Saúde/MS
15.2.		Débitos relacionados aos responsáveis Sérgio Murilo Dias, Vanderlino José da Silveira, Ébano Construções e Empreendimentos Imobiliários Ltda., Cássia Pérola dos Anjos Braga e Mércia Maria Fagundes:
	Data do débito
	Valor (R$) 

	27/6/2007
	30.235,15

	27/12/2007
	22.323,32

	28/7/2008
	23.057,22

15.2.1.	Cofre credor: Fundo Nacional de Saúde/MS
15.3.	Débitos relacionados aos responsáveis Sérgio Murilo Dias, Vanderlino José da Silveira, Ébano Construções e Empreendimentos Imobiliários Ltda., Cássia Pérola dos Anjos Braga e Jussara Melo:
	Data do débito
	Valor (R$) 

	28/2/2008
	21.565,55

	31/3/2008
	17.904,44

15.3.1.	Cofre credor: Fundo Nacional de Saúde/MS
16.	As responsabilidades e condutas associadas aos respectivos débitos estão descritas a seguir:
16.1.	Responsável: Sérgio Murilo Dias (XXX.241.946-XX) , na condição de engenheiro fiscal;
Conduta: realizar e conferir as medições que serviram de base aos pagamentos irregulares à empresa Ébano Construções e Empreendimentos Imobiliários Ltda., relativos ao Contrato Administrativo de Prestação de Serviços P0005507, oriundo do Convênio 2/2006, em razão da execução parcial de apenas 4% das obras de reforma da unidade de saúde, objeto do referido convênio, o que acarretou a total desconsideração de todos os serviços de reforma, tendo em vista que não foi atingida a finalidade do objeto, nem mesmo parcialmente;
Nexo de causalidade: a medição de serviços que não foram executados, considerando que foram medidos o que foi integralmente contratado, e constatou-se a execução parcial de apenas 4% das obras, no âmbito do Contrato Administrativo de Prestação de Serviços P0005507, ocasionou a não realização do objeto contratado, causando dano ao erário;
Culpabilidade: não há excludentes de ilicitude, de culpabilidade e de punibilidade; é razoável supor que o responsável tinha consciência da ilicitude de sua conduta; era exigível conduta diversa da praticada, qual seja, realizar as medições exclusivamente com os serviços efetivamente realizados;
Evidências: Contrato P0005507 (peça 78, p. 2-5) ; Planilhas de medição (peças 129, 130, 133, 135, 136, 137 e 139, todas a p. 2) ; Relatórios de Verificação "in loco" 26-1/2007 (peça 4, p. 4464) , 92-2/2009 (peça 4, p. 72-97) , 37- 3/2012 (peça 4, p. 98-105 e peça 5, p. 1-34) e 11-4/2015 (peça 9, p. 85-105 e peça 10, p. 1-3) ; Pareceres Gescon 611/2015 (peça 15, p. 39-43) , 1480/2015 (peça 10, p. 48) e 352/2016 (peça 9, p. 59-63) .
16.2.	Responsável: Vanderlino José da Silveira (XXX.310.326-XX) , na condição de diretor de construção da Secretaria Municipal de Infraestrutura e Política Urbana de Montes Claros/MG;
Conduta: assinar as planilhas de medições que serviram de base aos pagamentos irregulares à empresa Ébano Construções e Empreendimentos Imobiliários Ltda., relativos ao Contrato Administrativo de Prestação de Serviços P0005507, oriundo do Convênio 2/2006, em razão da execução parcial de apenas 4% das obras de reforma da unidade de saúde, objeto do referido convênio, o que acarretou a total desconsideração de todos os serviços de reforma, tendo em vista que não foi atingida a finalidade do objeto, nem mesmo parcialmente;
Nexo de causalidade: a assinatura das planilhas de medições de serviços que não foram executados, considerando que foram medidos o que foi integralmente contratado e constatou-se a execução parcial de apenas 4% das obras, no âmbito do Contrato Administrativo de Prestação de Serviços P0005507, ocasionou a não realização do objeto contratado, causando dano ao erário;
Culpabilidade: não há excludentes de ilicitude, de culpabilidade e de punibilidade; é razoável supor que o responsável tinha consciência da ilicitude de sua conduta; era exigível conduta diversa da praticada, qual seja, assinar as planilhas de medições exclusivamente com os serviços efetivamente realizados;
Evidências: Contrato P0005507 (peça 78, p. 2-5) ; Planilhas de medição (peças 129, 130, 133, 135, 136, 137 e 139, todas a p. 2) ; Relatórios de Verificação "in loco" 26-1/2007 (peça 4, p. 4464) , 92-2/2009 (peça 4, p. 72-97) , 37- 3/2012 (peça 4, p. 98-105 e peça 5, p. 1-34) e 11-4/2015 (peça 9, p. 85-105 e peça 10, p. 1-3) ; Pareceres Gescon 611/2015 (peça 15, p. 39-43) , 1480/2015 (peça 10, p. 48) e 352/2016 (peça 9, p. 59-63) .
16.3.	Responsável: Cássia Pérola dos Anjos Braga (XXX.695.456-XX) , na condição de secretária municipal de saúde e/ou diretora de apoio operacional da Secretaria Municipal de Saúde de Montes Claros/MG;
Conduta: ordenar e liquidar despesa e autorizar pagamentos irregulares à empresa Ébano Construções e Empreendimentos Imobiliários Ltda., relativos ao Contrato Administrativo de Prestação de Serviços P0005507, oriundo do Convênio 2/2006, em razão da execução parcial de apenas 4% das obras de reforma da unidade de saúde, objeto do referido convênio, o que acarretou a total desconsideração de todos os serviços de reforma, tendo em vista que não foi atingida a finalidade do objeto, nem mesmo parcialmente;
Nexo de causalidade: a autorização de pagamentos por serviços que não foram executados, considerando que foram medidos o que foi integralmente contratado e constatou-se a execução parcial de apenas 4% das obras, no âmbito do Contrato Administrativo de Prestação de Serviços P0005507, propiciou a não realização do objeto contratado, causando dano ao erário;
Culpabilidade: não há excludentes de ilicitude, de culpabilidade e de punibilidade; é razoável supor que o responsável tinha consciência da ilicitude de sua conduta; era exigível conduta diversa da praticada, qual seja, autorizar pagamentos exclusivamente dos serviços efetivamente realizados;
Evidências: Contrato P0005507 (peça 78, p. 2-5) ; Notas de empenho 2487/001 (peça 136, p.1) , 2487/002 (peça 135, p.1) , 2487/003 (peça 139, p.1) , 653/001 (peça 133, p. 1) , 653/002 (peça 129, p. 1) , 653/003 (peça 130, p. 1) e 653/004 (peça 137, p. 1) ; Relatórios de Verificação "in loco" 261/2007 (peça 4, p. 44-64) , 92-2/2009 (peça 4, p. 72-97) , 37- 3/2012 (peça 4, p. 98-105 e peça 5, p. 1-34) e 11-4/2015 (peça 9, p. 85-105 e peça 10, p. 1-3) ; Pareceres Gescon 611/2015 (peça 15, p. 3943) , 1480/2015 (peça 10, p. 4-8) e 352/2016 (peça 9, p. 59-63) .
16.4.	Responsável: Mércia Maria Fagundes (XXX.076.166-XX) , na condição de secretária municipal de saúde e/ou diretora de apoio operacional da Secretaria Municipal de Saúde de Montes Claros/MG;
Conduta: ordenar e liquidar despesa e autorizar pagamentos irregulares à empresa Ébano Construções e Empreendimentos Imobiliários Ltda., relativos ao Contrato Administrativo de Prestação de Serviços P0005507, oriundo do Convênio 2/2006, em razão da execução parcial de apenas 4% das obras de reforma da unidade de saúde objeto do referido convênio, o que acarretou a total desconsideração de todos os serviços de reforma, tendo em vista que não foi atingida a finalidade do objeto, nem mesmo parcialmente;
Nexo de causalidade: a autorização de pagamentos por serviços que não foram executados, considerando que foram medidos o que foi integralmente contratado e constatou-se a execução parcial de apenas 4% das obras, no âmbito do Contrato Administrativo de Prestação de Serviços P0005507, propiciou a não realização do objeto contratado, causando dano ao erário;
Culpabilidade: não há excludentes de ilicitude, de culpabilidade e de punibilidade; é razoável supor que o responsável tinha consciência da ilicitude de sua conduta; era exigível conduta diversa da praticada, qual seja, autorizar pagamentos exclusivamente dos serviços efetivamente realizados;
Evidências: Contrato P0005507 (peça 78, p. 2-5) ; Notas de empenho 2487/002 (peça 135, p.1) , 2487/003 (peça 139, p.1) e 653/004 (peça 137, p. 1) ; Relatórios de Verificação "in loco" 261/2007 (peça 4, p. 44-64) , 92-2/2009 (peça 4, p. 72-97) , 37- 3/2012 (peça 4, p. 98-105 e peça 5, p. 1-34) e 11-4/2015 (peça 9, p. 85-105 e peça 10, p. 1-3) ; Pareceres Gescon 611/2015 (peça 15, p. 3943) , 1480/2015 (peça 10, p. 4-8) e 352/2016 (peça 9, p. 59-63) .
16.5.	Responsável: Jussara Melo (XXX.171.896-XX) , na condição de secretária municipal de saúde e/ou diretora de apoio operacional da Secretaria Municipal de Saúde de Montes Claros/MG;
Conduta: ordenar e liquidar despesa e autorizar pagamentos irregulares à empresa Ébano Construções e Empreendimentos Imobiliários Ltda., relativos ao Contrato Administrativo de Prestação de Serviços P0005507, oriundo do Convênio 2/2006, em razão da execução parcial de apenas 4% das obras de reforma da unidade de saúde, objeto do referido convênio, o que acarretou a total desconsideração de todos os serviços de reforma, tendo em vista que não foi atingida a finalidade do objeto, nem mesmo parcialmente;
Nexo de causalidade: a autorização de pagamentos por serviços que não foram executados, considerando que foram medidos o que foi integralmente contratado e constatou-se a execução parcial de apenas 4% das obras, no âmbito do Contrato Administrativo de Prestação de Serviços P0005507, propiciou a não realização do objeto contratado, causando dano ao erário;
Culpabilidade: não há excludentes de ilicitude, de culpabilidade e de punibilidade; é razoável supor que o responsável tinha consciência da ilicitude de sua conduta; era exigível conduta diversa da praticada, qual seja, autorizar pagamentos exclusivamente dos serviços efetivamente realizados;
Evidências: Contrato P0005507 (peça 78, p. 2-5) ; Notas de empenho 653/001 (peça 133, p. 1) e 653/002 (peça 129, p. 1) ; Relatórios de Verificação "in loco" 26-1/2007 (peça 4, p. 44-64) , 922/2009 (peça 4, p. 72-97) , 37- 3/2012 (peça 4, p. 98-105 e peça 5, p. 1-34) e 11-4/2015 (peça 9, p. 85-105 e peça 10, p. 1-3) ; Pareceres Gescon 611/2015 (peça 15, p. 39-43) , 1480/2015 (peça 10, p. 48) e 352/2016 (peça 9, p. 59-63) .
16.6.	Responsável: Simone Viana Duarte (XXX.220.306-XX) , na condição de secretária municipal de saúde e/ou diretora de apoio operacional da Secretaria Municipal de Saúde de Montes Claros/MG;
Conduta: ordenar e liquidar despesa e autorizar pagamentos irregulares à empresa Ébano Construções e Empreendimentos Imobiliários Ltda., relativos ao Contrato Administrativo de Prestação de Serviços P0005507, oriundo do Convênio 2/2006, em razão da execução parcial de apenas 4% das obras de reforma da unidade de saúde, objeto do referido convênio, o que acarretou a total desconsideração de todos os serviços de reforma, tendo em vista que não foi atingida a finalidade do objeto, nem mesmo parcialmente;
Nexo de causalidade: a autorização de pagamentos por serviços que não foram executados, considerando que foram medidos o que foi integralmente contratado e constatou-se a execução parcial de apenas 4% das obras, no âmbito do Contrato Administrativo de Prestação de Serviços P0005507, propiciou a não realização do objeto contratado, causando dano ao erário;
Culpabilidade: não há excludentes de ilicitude, de culpabilidade e de punibilidade; é razoável supor que o responsável tinha consciência da ilicitude de sua conduta; era exigível conduta diversa da praticada, qual seja, autorizar pagamentos exclusivamente dos serviços efetivamente realizados;
Evidências: Contrato P0005507 (peça 78, p. 2-5) ; Notas de empenho 2487/001 (peça 136, p.1) , 2487/002 (peça 135, p.1) , 2487/003 (peça 139, p.1) , 653/001 (peça 133, p. 1) , 653/002 (peça 129, p. 1) , 653/003 (peça 130, p. 1) e 653/004 (peça 137, p. 1) ; Relatórios de Verificação "in loco" 261/2007 (peça 4, p. 44-64) , 92-2/2009 (peça 4, p. 72-97) , 37- 3/2012 (peça 4, p. 98-105 e peça 5, p. 1-34) e 11-4/2015 (peça 9, p. 85-105 e peça 10, p. 1-3) ; Pareceres Gescon 611/2015 (peça 15, p. 3943) , 1480/2015 (peça 10, p. 4-8) e 352/2016 (peça 9, p. 59-63) .
16.7.	Responsável: Ébano Construções e Empreendimentos Imobiliários Eireli (41.880.287/0001-79) , atual razão social da sociedade empresária Ébano Construções e Empreendimentos Imobiliários Ltda, na condição de contratada, e dos sócios-administradores à época, Alexandre dos Anjos Braga (XXX.194.926-XX) e Jenny Maria Barbosa Lopes Braga (XXX.450.676-XX) ;
Conduta: receber pagamentos irregulares do município de Montes Claros/MG, relativos ao Contrato Administrativo de Prestação de Serviços P0005507, oriundo do Convênio 2/2006, em razão da execução parcial de apenas 4% das obras de reforma da unidade de saúde, objeto do referido convênio, o que acarretou a total desconsideração de todos os serviços de reforma, tendo em vista que não foi atingida a finalidade do objeto, nem mesmo parcialmente;
Nexo de causalidade: o recebimento de pagamentos por serviços que não foram executados, considerando que foram medidos o que foi integralmente contratado, e constatou-se a execução parcial de apenas 4% das obras, no âmbito do Contrato Administrativo de Prestação de Serviços P0005507, propiciou a não realização do objeto contratado, causando dano ao erário;
Culpabilidade: não há excludentes de ilicitude, de culpabilidade e de punibilidade; é razoável supor que os responsáveis tinham consciência da ilicitude de suas condutas; era exigível conduta diversa da praticada, qual seja, receber pagamentos exclusivamente por serviços efetivamente realizados;
Evidências: Contrato P0005507 (peça 78, p. 2-5) ; Notas de empenho 2487/001 (peça 136, p. 1) , 2487/002 (peça 135, p.1) , 2487/003 (peça 139, p.1) , 653/001 (peça 133, p. 1) , 653/002 (peça 129, p. 1) , 653/003 (peça 130, p. 1) e 653/004 (peça 137, p. 1) ; Relatórios de Verificação "in loco" 26-1/2007 (peça 4, p. 44-64) , 92-2/2009 (peça 4, p. 72-97) , 37- 3/2012 (peça 4, p. 98-105 e peça 5, p. 1-34) e 11-4/2015 (peça 9, p. 85-105 e peça 10, p. 1-3) ; Pareceres Gescon 611/2015 (peça 15, p. 39-43) , 1480/2015 (peça 10, p. 4-8) e 352/2016 (peça 9, p. 59-63) .
Desconsideração da Personalidade Jurídica
17.	Devido à gravidade das irregularidades constatadas, em que havia fortes indícios de fraudes, com pagamentos sem a devida contraprestação dos serviços contratados, fez-se premente a desconsideração da personalidade jurídica da então sociedade empresária contratada, para que fosse realizada também a citação solidária dos sócios-administradores à época.
18.	Ao apreciar a questão, o Tribunal prolatou o Acórdão 10842/2021-TCU-Primeira Câmara, no qual decidiu:
a) desconsiderar a personalidade jurídica da Ébano Construções e Empreendimentos Imobiliários Eireli, atual razão social da Ébano Construções e Empreendimentos Imobiliários Ltda., para responsabilizar solidariamente os sócios-administradores à época das irregularidades, Alexandre dos Anjos Braga e Jenny Maria Barbosa Lopes Braga.
Das citações
19.	Assim, identificados os responsáveis, suas respectivas condutas e os débitos a serem imputados, concluiu-se pela citação dos responsáveis para apresentarem alegações de defesa ou recolherem o valor total do débito quantificado, em relação às irregularidades descritas anteriormente.
20.	Em cumprimento ao pronunciamento da unidade (peça 143) , e ao exarado no Acórdão 10842/2021-TCU-Primeira Câmara (peça 144) , procedeu-se à citação dos responsáveis:
a) Sérgio Murilo Dias - Ofício 50180/2021-TCU/Seproc, de 31/8/2021 (peça 164) ; ciência conforme AR (peça 166) ; apresentação de alegações de defesa (peças 205 a 207) ;
b) Vanderlino José da Silveira - Ofício 50181/2021-TCU/Seproc, de 31/8/2021 (peça 163) ; ciência conforme AR (peça 174) ; apresentação de alegações de defesa (peça 192) ;
c) Cássia Pérola dos Anjos Braga - Ofícios 50183 e 50184/2021-TCU/Seproc, de 31/8/2021 (peças 161 e 162) ; ciência conforme AR (peças 172 e 173) ; apresentação de alegações de defesa (peça 190) ;
d) Mércia Maria Fagundes - Ofícios 50192 e 50193/2021-TCU/Seproc, de 31/8/2021 (peças 155 e 156) ; ciência conforme AR (peças 165 e 171) ; apresentação de alegações de defesa (peça 182) ;
e) Jussara Melo - Ofício 50194/2021-TCU/Seproc, de 31/8/2021 (peça 154) ; ciência conforme AR (peça 170) ; apresentação de alegações de defesa (peças 186 e 187) ;
f) Simone Viana Duarte - Ofício 50191/2021-TCU/Seproc, de 31/8/2021 (peça 157) ; ciência conforme AR (peça 175) ; apresentação de alegações de defesa (peça 201) ;
g) Ébano Construções e Empreendimentos Imobiliários - Eireli - Ofício 50187/2021-TCU/Seproc, de 31/8/2021 (peça 160) ; ciência conforme AR (peça 167) ; apresentação de alegações de defesa (peça 176) ;
h) Alexandre dos Anjos Braga - Ofício 50188/2021-TCU/Seproc, de 31/8/2021 (peça 159) ; ciência conforme AR (peça 168) ; apresentação de alegações de defesa (peça 177) ; e
i) Jenny Maria Barbosa Lopes Braga - Ofício 50190/2021-TCU/Seproc, de 31/8/2021 (peça 158) ; ciência conforme AR (peça 169) ; apresentação de alegações de defesa (peça 178) .
21.	Todos os responsáveis foram regularmente citados e apresentaram suas alegações de defesa, e, portanto, esta tomada de contas especial se encontra apta para que o Tribunal se pronuncie acerca de seu mérito.
Alegações de defesa de Sérgio Murilo Dias, na condição de engenheiro fiscal da Prefeitura Municipal de Montes Claros/MG (peças 205 a 207) .
22.	A defesa do responsável, após breve síntese do processo, argui, preliminarmente, que a prescrição, já reconhecida quanto à pretensão punitiva, deve alcançar também a pretensão ressarcitória, "tendo em vista que transcorreram mais de 10 anos da data dos supostos pagamentos ditos irregulares, considerando que foram realizados nos anos de 2007 e 2008".
23.	Traz à baila, entre outras jurisprudências, decisão do Supremo Tribunal Federal, em que o Ministro Marco Aurélio "já concedeu uma liminar em março de 2018 nos autos do MS 35.294/DF para suspender débitos imputados pelo TCU em processo de tomada de contas especial (TCE) instaurada para apurar suposto sobrepreço em convênio firmado no ano de 1992 para a construção de uma barragem no Ceará. Diante desse entendimento, o ministro Marco Aurélio concedeu liminar para suspender os efeitos da condenação imposta pelo TCU, aplicando o prazo prescricional de cinco anos. O ministro avaliou que o extenso lapso temporal entre o fato apurado e a notificação da empresa feriam os princípios constitucionais do contraditório, da ampla defesa e, em especial, da segurança jurídica".
24.	Quanto ao mérito, a defesa alega que:
a) o contestante foi incluído no rol dos responsáveis pela liquidação de despesas, mas sem individualizar sua conduta, não houve qualquer menção aos eventuais atos praticados de forma dolosa ou mesmo culposa, capaz de contribuir para o suposto prejuízo experimentado pelo erário municipal;
b) sua atuação se restringia a verificar se a construção estava obedecendo o projeto arquitetônico;
c) a maior parte dos recursos era destinado à aquisição e instalação dos equipamentos, e esta parte teve suas contas aprovadas;
d) que, ao iniciar os trabalhos, descobriu-se que seria necessária a realização de uma gama de serviços superior ao previsto inicialmente;
e) que o prédio de construção antiga não possuía nenhuma condição para instalação dos equipamentos médicos sofisticados, havendo necessidade de execução de obras de infraestrutura básica; e que a real situação somente foi aparecendo à medida que se faziam as intervenções no imóvel;
f) devido ao volume de obras necessárias para colocar o local em condições para recebimento dos equipamentos, o percentual de 4% correspondia às obras executadas naquele momento, e compatível com o valor pago; e
g) o percentual de 4% mencionado no relatório, considerando o volume total da obra a ser executada para possibilitar a instalação de todos os equipamentos, tem custo maior do que o valor liberado pelo convênio, tendo em vista que o Município de Montes Claros fez diversos aportes de recursos, além do previsto inicialmente para concluir a reforma do prédio.
25.	Por fim a defesa alega que "a descrição das supostas irregularidades não tipifica nenhuma conduta exercida pelo contestante, tendo em vista que apenas relacionou as obras executadas, cabendo-lhe apenas verificar a existência das obras e elas foram realizadas. Considerando que não participou da totalidade do procedimento impossível verificar outros aspectos, tais como preço e materiais utilizados".
Alegações de defesa de Vanderlino José da Silveira, na condição de diretor de construção da Secretaria Municipal de Infraestrutura e Política Urbana de Montes Claros/MG (peça 192) .
26.	Após uma síntese inicial dos fatos, a defesa do responsável alega, preliminarmente, a consumação da prescrição punitiva, e pede o arquivamento da presente TCE.
27.	Afirma que não se constatou dolo dos agentes públicos, tampouco teria havido prejuízo ao erário.
28.	A defesa invoca ainda o julgamento do Tema 899, de Repercussão Geral do STF, que decidiu pela prescritibilidade "da pretensão de ressarcimento ao erário fundada em decisão de Tribunal de Contas".
29.	Quanto ao mérito, argumenta a defesa que "os processos licitatórios transcorreram dentro da legalidade prevista e da legislação à época aplicável, tendo os pagamentos ocorridos de acordo com as medições atestadas pelos setores e profissionais competentes da Executivo Municipal".
30.	Explica a defesa que "o plano de trabalho do convênio previa um repasse, originariamente, de R$150.000,00 (cento e cinquenta mil reais) , para reforma da unidade de saúde municipal, denominada Hospital Alpheu de Quadros, para que nele fossem instalados equipamentos, os quais faziam parte do mesmo convênio, no valor original de R$1.070.000,00".
31.	Assevera a defesa que está havendo incoerência na análise das contas, porque os equipamentos de saúde, no montante de R$ 1.070.000,00, foram instalados na unidade reformada, "ao passo que uma pequena parte do convênio, referente a uma reforma do prédio não foi aprovada".
32.	Segundo a defesa, os recursos do convênio foram integralmente aplicados dentro da unidade de saúde, mas deixa registrado que "o prédio era uma construção antiga". Além disso, "houve a necessidade de se fazer intervenções primárias, devido à realidade do local (prédio antigo e sem os projetos originários) , no entanto, após as conclusões das obras iniciais, o projeto foi concluído conforme aprovado no plano de trabalho, tudo isto é possível constatar nas fotografias em anexo".
33.	Por fim, a defesa do responsável menciona que havia perseguição política entre os prefeitos naquele período, e que, por conta desse revanchismo político, "os relatórios e visitas in locu ficaram comprometidos ... se não fosse isto, o resultado da prestação de contas teria sido outro e sequer teria sido iniciada a Tomada de Contas Especial que ora se responde".
Alegações de defesa de Mércia Maria Fagundes, na condição de secretária municipal de saúde e/ou diretora de apoio operacional da Secretaria Municipal de Saúde de Montes Claros/MG (peça 182) .
34.	A defesa da responsável, após uma síntese inicial dos fatos, alega, preliminarmente, que já se consumou a prescrição da pretensão punitiva, fato reconhecido pelo próprio Tribunal.
35.	Salienta que o STF, ao apreciar o Tema 899, de Repercussão Geral, decidiu que "é prescritível a pretensão de ressarcimento ao erário fundada em decisão de Tribunal de Contas".
36.	Quanto ao mérito, a defesa afirma que não houve prejuízo ao erário, tampouco "não há que se falar em dolo ou atos equivalentes àqueles tipificados na Lei de Improbidade Administrativa".
37.	Afirma que os pagamentos foram feitos de acordo com as medições, "atestadas pelos setores e profissionais competentes da Executivo Municipal".
38.	Quanto às obras, a defesa apresenta idênticas razões às expostas pelo responsável Vanderlino José da Silveira (itens 26 a 33, desta instrução) .
Alegações de defesa de Jussara Melo, na condição de secretária municipal de saúde e/ou diretora de apoio operacional da Secretaria Municipal de Saúde de Montes Claros/MG (peças 186 e 187) .
39.	A defesa da responsável Jussara Melo é de teor idêntico ao apresentado pela defesa da responsável Mércia Maria Fagundes, podendo ser analisadas conjuntamente, sem prejuízo à defesa.
Alegações de defesa de Simone Viana Duarte, na condição de secretária municipal de saúde e/ou diretora de apoio operacional da Secretaria Municipal de Saúde de Montes Claros/MG (peça 201) .
40.	A defesa da responsável Simone Viana Duarte é de teor idêntico ao apresentado pelas defesas de Mércia Maria Fagundes e de Jussara Melo, podendo ser analisadas conjuntamente, sem prejuízo à defesa.
Alegações de defesa de Ébano Construções e Empreendimentos Imobiliários - Eireli, na condição de contratada (peça 176) .
41.	Após breve síntese dos fatos iniciais do processo, a defesa alega, preliminarmente, a prescrição da pretensão punitiva, considerando que as irregularidades apontadas, nesta TCE, ocorreram nos exercícios de 2007 e 2008, portanto, há mais de 10 anos, e assim, "ultrapassado o prazo prescricional de 10 anos da pretensão punitiva por parte do TCU, a extinção deste processo é medida que se impõe".
42.	Quanto ao mérito, argumenta que "todos os pagamentos tiveram por base as medições efetuadas pela Diretoria de Construção da Secretaria Municipal de Infra-Estrutura e Política Urbana (nas duas primeiras medições, sob a Gerência de Construções da Secretaria Municipal de Obras Públicas) . Todas as medições são assinadas pelo fiscal Engenheiro Sérgio Murilo Dias (XXX.241.946-XX) e rubricadas pelo Diretor de Construção Vanderlino José da Silveira (266.310.32687) ".
43.	Frisa a defesa que, conforme relatório do Ministério da Saúde, "as informações constantes nas notas fiscais estão de acordo com os boletins de medições correspondentes." E ainda: "Em que pese as informações constantes das notas fiscais estarem de acordo com os boletins de medição correspondentes, não foi possível afirmar se todos os serviços medidos estão de acordo com os serviços efetivamente executados dado o estado em que a obra se encontra. A empresa executora procedeu à inúmeras intervenções em ambientes não contemplados no Plano de Trabalho Aprovado, dificultando o trabalho de fiscalização técnica."
44.	Conclui afirmando que, "se houve alguma fase da obra não concluída, tal fato não se deu em razão dos Requeridos, mas, da própria Municipalidade, pois os serviços pagos foram efetivamente executados, e, uma vez notificados pela Municipalidade para paralisar as obras, os Requeridos continuaram aguardando a comunicação oficial da Municipalidade para restabelecer a continuidade das obras, o que não se deu...".
Alegações de defesa de Alexandre dos Anjos Braga, na condição de sócio da empresa contratada (peça 177) , e de Jenny Maria Barbosa Lopes Braga, na condição de sócia, à época, da empresa contratada (peça 178) .
45.	As alegações de defesa dos responsáveis Alexandre dos Anjos Braga e de Jenny Maria Barbosa Lopes Braga são exatamente do mesmo teor das alegações apresentadas em nome da empresa Ébano Construções e Empreendimentos Imobiliários - Eireli, e, portanto, podem ser analisadas conjuntamente, sem prejuízo à defesa.
Análise das alegações de defesa quanto à prescrição da pretensão punitiva
46.	As defesas dos responsáveis apontam que já se consumou a prescrição da pretensão punitiva, fato incontroverso que já foi apontado em instrução anterior.
47.	Entretanto, esta prescrição não se confunde com a prescrição da pretensão ressarcitória, cuja imprescritibilidade ainda vigora no âmbito desta Corte de Contas, mesmo ante a decisão do STF, apontada pela defesa dos responsáveis - Tema 899, de Repercussão Geral:
O entendimento proferido pelo STF no RE 636.886 (Tema 899 da Repercussão Geral) , a respeito da prescritibilidade da pretensão de ressarcimento ao erário com base em decisão de tribunal de contas, alcança tão somente a fase judicial de execução do título extrajudicial, não atingindo os processos de controle externo em trâmite no TCU. Enunciado, Acórdão 2018/2020-TCU-Plenário, relatora Ministra Ana Arraes.
O entendimento proferido pelo STF no RE 636.886 (Tema 899 da Repercussão Geral) , a respeito da prescritibilidade da pretensão de ressarcimento ao erário com base em decisão de tribunal de contas, alcança tão somente a fase judicial de execução do título extrajudicial, não atingindo os processos de controle externo em trâmite no TCU. As ações de ressarcimento movidas pelo Estado contra os agentes causadores de dano ao erário são imprescritíveis (Súmula TCU 282) . Enunciado, Acórdão 18604/2021-TCU-Primeira Câmara, relator Ministro Augusto Sherman.
Análise das alegações de defesa quanto ao mérito 
48.	No tocante ao mérito, foi apontada, como irregularidade, a execução parcial de apenas 4% das obras de reforma da unidade de saúde, objeto do referido convênio, o que acarretou a total desconsideração de todos os serviços de reforma, tendo em vista que não foi atingida a finalidade do objeto, nem mesmo parcialmente.
49.	O convênio tinha uma previsão de recursos no total de R$ 1.342.000,00, sendo R$ 122.000,00 como contrapartida municipal, e R$ 1.220.000,00 de recursos federais. Desses recursos federais, R$ 1.070.000,00 eram destinados à aquisição e instalação de equipamentos, e R$ 150.000,00 para obras de reforma.
50.	A irregularidade aponta que apenas 4% desses recursos destinados às obras de reforma foram efetivamente aplicados, conforme previsto no Plano de Trabalho.
51.	As alegações de defesa apresentadas argumentam que o edifício era muito antigo, e precisou de reformas que não estavam previstas inicialmente, sendo que as intervenções no referido imóvel iam sendo feitas à medida que iam "aparecendo".
52.	Quando da apresentação de projeto básico pelo município de Montes Claros, este afirmava que a contrapartida municipal poderia ser ampliada, de acordo com a necessidade da obra (peça 3, p. 34) .
53.	O contrato firmado entre o município de Montes Claros/MG e a construtora Ébano foi assinado em 26/3/2007, no valor de R$ 173.429,76 (peça 139, p. 9-10) . Em 20/11/2007, foi firmado aditivo, acrescendo em R$ 86.714,88 o valor do contrato (peça 139, p. 16) , totalizando R$ 260.144,64.
54.	Efetivamente, foram pagos, à construtora Ébano, as seguintes quantias:
	1a. medição
	21/5/2007
	19.028,31
	NF (peça 136, p.2) 

	2a. medição
	27/6/2007
	32.686,64
	NF (peça 135, p.2) 

	3a. medição
	26/12/2007
	22.778,89
	NF (peça 139, p.2) 

	4a. medição
	25/2/2008
	22.005,67
	NF (peça 133, p.2) 

	5a. medição
	31/3/2008
	18.272,90
	NF (peça 129, p.2) 

	6a. medição
	4/4/2008
	17.162,31
	NF (peça 138, p.2) 

	7a. medição
	28/5/2008
	35.129,58
	NF (peça 130, p.2) 

	8a. medição
	4/6/2008
	40.014,94
	NF (peça 131, p.2) 

	9a. medição
	22/7/2008
	23.527,77
	NF (peça 137, p.2) 

	10a. medição
	22/7/2008
	29.537,63
	NF (peça 132, p.2) 

55.	Esses pagamentos totalizam R$ 260.144,64, ou seja, o contrato firmado, mais a parcela do aditivo, foi pago em toda a sua totalidade.
56.	Mesmo assim, conforme constatou a auditoria da Divisão de Convênios do Ministério da Saúde, atingiu-se apenas 4% da execução física do que era o objeto do convênio (Parecer Gescon, peça 9, p. 60-62) :
"A situação da obra se apresenta do mesmo modo como foi detectado nas visitas anteriores, qual seja, paralisada. [...] Torna-se oportuno frisar que o atual Gestor se comprometeu em concluir a obra de reforma em um prazo de 06 (seis) meses, conforme Oficio s/n°/2014 de 18/03/2014[...]. frise-se que o termo final da conclusão, se levado em conta o prazo comprometido, se daria em 18/09/2014 e nada foi feito. Com efeito, em que se pese constar percentual de 4% de execução física, este sequer poderia ser considerado para qualquer efeito, uma vez que nenhum ambiente se encontra reformado e apto à utilização."
57.	É incontroverso que as obras de reforma não foram concluídas. E as alegações de defesa apresentadas pelos responsáveis que ocupavam os cargos de secretário municipal de saúde e/ou diretor de apoio operacional da Secretaria Municipal de Saúde de Montes Claros não foram capazes de elidir a irregularidade apontada.
58.	Os recursos federais, embora aplicados, não alcançaram o objetivo almejado quando da assinatura do convênio. Com efeito, é pacífico, na jurisprudência, que se a parcela executada não alcançar os objetivos pretendidos, deve o gestor dos recursos ser responsabilizado pela integralidade dos recursos despendidos:
Na execução de convênios, a realização parcial da obra, sem funcionalidade ou benefícios à comunidade, implica prejuízo aos cofres públicos em valor igual ao total repassado, tendo em vista o não alcance da finalidade do ajuste. Enunciado, Acórdão 7148/2015-TCU-Primeira Câmara, relator Ministro Walton Alencar Rodrigues.
59.	Por sua vez, no que concerne à execução física dos serviços, medidos e pagos, as alegações de defesa apresentadas são uníssonas, no sentido de que a situação inicial do imóvel exigiu uma gama de serviços que não foram previstos e tampouco orçados inicialmente. Ou seja, os recursos foram empregados, mas em serviços que não constavam do escopo pretendido quando da assinatura do convênio.
60.	Muito embora não se vislumbrem indícios de falsidade nas medições de obras que deram suporte aos pagamentos realizados, foram esses boletins de medição que deram suporte aos pagamentos irregulares, e, portanto, determinantes para a ocorrência do dano, posto que foram executados serviços diferentes dos inicialmente pactuados no ajuste, e que levou ao não cumprimento dos objetivos previstos.
61.	Dessa forma, impõe-se a responsabilização de Sérgio Murilo Dias, na condição de engenheiro fiscal do município de Montes Claros/MG, e de Vanderlino José da Silveira, na condição de diretor de construção da Secretaria Municipal de Infraestrutura e Política Urbana de Montes Claros/MG.
62.	Por outro lado, não se impõe responsabilização à empresa Ébano Construções e Empreendimentos Imobiliários - Eireli e a seus sócios, por duas principais razões. Primeiro, porque não se evidenciou descompasso entre a execução física e a financeira, ou seja, a empresa recebeu pelo que executou, ainda que por serviços diferentes dos previstos incialmente no ajuste. Segundo, porque não se impõe, à contratada, a obrigação de atingimento dos objetivos do convênio:
No caso de execução parcial do objeto do convênio, sem alcance dos seus objetivos, o gestor convenente responde pelo total dos recursos repassados. A empresa contratada, por outro lado, somente deve ressarcir ao erário o montante correspondente ao valor recebido e não executado, porquanto ela não tem a responsabilidade de assegurar o cumprimento dos objetivos do convênio, mas de realizar a obra. Havendo a empreiteira executado serviços para os quais foi contratada, deve receber a respectiva remuneração. Enunciado, Acórdão 15251/2021-TCU-Segunda Câmara, relator Ministro Marcos Bemquerer.
63.	Por fim, cabe enfatizar que o ajuste previa a realização de obras e equipamentos, e que a presente tomada de contas especial tratou exclusivamente das obras objeto do Contrato Administrativo de Prestação de Serviço P0005507, celebrado pelo município de Montes Claros/MG, com a empresa Ébano Construções e Empreendimentos Imobiliários Ltda., conforme determinado pelo Acórdão 13953/2020-TCU-Primeira Câmara.
CONCLUSÃO
63.	Em face da análise promovida na seção "Exame Técnico" propõe-se rejeitar as alegações de defesa apresentadas pelas responsáveis Cássia Pérola dos Anjos Braga (XXX.695.456-XX) , Mércia Maria Fagundes (XXX.076.166-XX) , Jussara Melo (XXX.171.896-XX) e Simone Viana Duarte (XXX.220.306-XX) , todas na condição de secretárias municipais de saúde e/ou diretoras de apoio operacional da Secretaria Municipal de Saúde de Montes Claros/MG, e de Sérgio Murilo Dias (XXX.241.946-XX) , na condição de engenheiro fiscal do município de Montes Claros/MG, e de Vanderlino José da Silveira (XXX.310.326-XX) , na condição de diretor de construção da Secretaria Municipal de Infraestrutura e Política Urbana de Montes Claros/MG, e julgar irregulares as respectivas contas.
63.	Propõe-se, ainda, acolher as alegações de defesa apresentadas pela empresa Ébano Construções e Empreendimentos Imobiliários - Eireli (41.880.287/0001-79) , na condição de contratada, e pelos seus sócios Alexandre dos Anjos Braga (XXX.194.926-XX) e Jenny Maria Barbosa Lopes Braga (XXX.450.676-XX) , e julgar regulares com ressalva as respectivas contas.
Prescrição da Pretensão Punitiva
64.	Observa-se ter ocorrido a prescrição da pretensão punitiva por parte do TCU que, nos termos do entendimento firmado no Acórdão 1441/2016-TCU-Plenário (Rel. Ministro Benjamin Zymler) , subordina-se ao prazo geral de prescrição indicado no art. 205, do Código Civil, qual seja, dez anos contados a partir da data de ocorrência da irregularidade sancionada, nos termos do art. 189, do Código Civil. As irregularidades discutidas nesta TCE ocorreram nos exercícios de 2007 e 2008, e as citações foram ordenadas em 3/8/2021 (peça 144) , portanto, há mais de 10 anos.
PROPOSTA DE ENCAMINHAMENTO
65.	Diante do exposto, submetem-se os autos à consideração superior, propondo:
a) com fundamento nos arts. 1º, inciso I, 16, inciso II, 18 e 23, inciso II, da Lei 8.443/1992, c/c os arts. 1º, inciso I, 208 e 214, inciso II, do RI/TCU, julgar regulares com ressalva as contas de Ébano Construções e Empreendimentos Imobiliários - Eireli (41.880.287/0001-79) , de Alexandre dos Anjos Braga (XXX.194.926-XX) e de Jenny Maria Barbosa Lopes Braga (XXX.450.676-XX) , dandose quitação aos responsáveis;
b) julgar irregulares as contas  de Cássia Pérola dos Anjos Braga (XXX.695.456-XX) , de Mércia Maria Fagundes (XXX.076.166-XX) , de Jussara Melo (XXX.171.896-XX) , de Simone Viana Duarte (XXX.220.306-XX) , de Sérgio Murilo Dias (XXX.241.946-XX) e de Vanderlino José da Silveira (XXX.310.326-XX) , com fundamento nos arts. 1º, inciso I, 16, inciso III, alínea "c", 19, caput e 23, inciso III, da Lei 8.443/1992, c/c os arts. 1º, inciso I, 209, inciso III, 210 e 214, inciso III, do RI/TCU, condenando-os, em solidariedade, ao pagamento das importâncias a seguir especificadas, e fixandolhes o prazo de 15 (quinze) dias, para que comprovem, perante este Tribunal, em respeito ao art. 214, inciso III, alínea "a", do RI/TCU, o recolhimento das dívidas aos cofres do Fundo Nacional de Saúde/MS, atualizadas monetariamente e acrescidas dos juros de mora, calculados a partir das datas indicadas até a data do efetivo recolhimento, e com o abatimento de valores acaso já satisfeitos, nos termos da legislação vigente:
b.1) débitos, em solidariedade, de Cássia Pérola dos Anjos Braga (XXX.695.456-XX) , com Simone Viana Duarte (XXX.220.306-XX) , com Sérgio Murilo Dias (XXX.241.946-XX) e com Vanderlino José da Silveira (XXX.310.326-XX) :
	VALOR ORIGINAL (R$) 
	DATA DA OCORRÊNCIA

	17.601,20
	22/5/2007

	34.425,79
	30/5/2008

b.2) débitos, em solidariedade, de Cássia Pérola dos Anjos Braga (XXX.695.456-XX) , Mércia Maria Fagundes (XXX.076.166-XX) , Sérgio Murilo Dias (XXX.241.946-XX) e Vanderlino José da Silveira (XXX.310.326-XX) :
	VALOR ORIGINAL (R$) 
	DATA DA OCORRÊNCIA

	30.235,15
	27/6/2007

	22.323,32
	27/12/2007

	23.057,22
	28/7/2008

b.3) débitos, em solidariedade, de Cássia Pérola dos Anjos Braga (XXX.695.456-XX) , Jussara Melo (XXX.171.896-XX) , Sérgio Murilo Dias (XXX.241.946-XX) e Vanderlino José da Silveira (XXX.310.326-XX) :
	VALOR ORIGINAL (R$) 
	DATA DA OCORRÊNCIA

	21.565,55
	28/2/2008

	17.904,44
	31/3/2008

c) autorizar, desde logo, a cobrança judicial das dívidas, nos termos do art. 28, inciso II, da Lei 8.443/1992, c/c o art. 219, inciso II, do RI/TCU, caso não atendidas as notificações;
d) autorizar, desde logo, com fundamento no art. 26, da Lei 8.443/1992, c/c o art. 217, do RI/TCU, caso seja do interesse das responsáveis, o parcelamento das dívidas em até 36 (trinta e seis) parcelas, incidindo, sobre cada uma, os encargos legais devidos, sem prejuízo de alertá-las de que a falta de pagamento de qualquer parcela implicará o vencimento antecipado do saldo devedor, nos termos do art. 26, parágrafo único, da Lei 8.443/1992, c/c o art. 217, § 2º, do RI/TCU;
e) enviar cópia do acórdão a ser prolatado à Procuradoria da República no Estado de Minas Gerais, nos termos do § 3º do art. 16 da Lei 8.443/1992, c/c o § 7º do art. 209 do RI/TCU, para a adoção das medidas cabíveis;
f) enviar cópia do Acórdão que vier a ser proferido ao Fundo Nacional de Saúde e aos responsáveis, para ciência;
g) informar à Procuradoria da República no Estado de Minas Gerais, ao Fundo Nacional de Saúde e aos responsáveis, que a deliberação, acompanhada do Relatório e Voto que a fundamenta, estará disponível para consulta no endereço www.tcu.gov.br/acordaos, além de esclarecer que, caso requerido, o TCU poderá fornecer, sem custos, as correspondentes cópias, de forma impressa; e
h) informar à Procuradoria da República no Estado de Minas Gerais que, nos termos do parágrafo único do art. 62 da Resolução TCU 259/2014, os procuradores e membros do Ministério Público credenciados nesta Corte podem acessar os presentes autos de forma eletrônica e automática, ressalvados apenas os casos de eventuais peças classificadas como sigilosas, as quais requerem solicitação formal.
3.	O diretor da unidade instrutora acolheu integralmente a proposta sugerida pelo auditor, mas detalhou a não ocorrência de prescrição, nos seguintes termos (peça 218) :
Cuidam os autos de tomada de contas especial instaurada pelo Fundo Nacional de Saúde (FNS) , inicialmente em desfavor dos responsáveis Athos Avelino Pereira, Luiz Tadeu Leite e Ruy Adriano Borges Muniz, todos na condição de ex-prefeitos de Montes Claros/MG, em razão da execução parcial do objeto do Convênio 2/2006, celebrado entre a referida municipalidade e o Ministério da Saúde.
Na instrução precedente, o auditor responsável pela instrução técnica propôs julgar regulares com ressalva as contas de Ébano Construções e Empreendimentos Imobiliários - Eireli, de Alexandre dos Anjos Braga e de Jenny Maria Barbosa Lopes Braga, dandose-lhes quitação, bem como julgar irregulares as contas  de Cássia Pérola dos Anjos Braga, de Mércia Maria Fagundes, de Jussara Melo, de Simone Viana Duarte, de Sérgio Murilo Dias e de Vanderlino José da Silveira, condenando-os, em solidariedade, ao pagamento do débito apurado.
Concorda-se integralmente com a proposta sugerida, merecendo apenas um detalhamento mais preciso acerca da alegação de prescrição da pretensão ressarcitória.
Em relação à alegação de que teria havido a prescrição da pretensão ressarcitória, anotese que o Supremo Tribunal Federal - STF, no Recurso Extraordinário - RE 636.886, fixou a tese, com repercussão geral reconhecida, de que "é prescritível a pretensão de ressarcimento ao erário fundada em decisão de Tribunal de Contas" (Tema 899) . Em que pese o questionamento acerca da abrangência da tese ali firmada, no sentido de que se circunscreveria apenas ao processo de execução da condenação imposta pelo TCU (ou seja, inaplicável à pretensão de ressarcimento exercida no processo "conhecimento" da TCE) , verifica-se que o STF, por meio de decisões prolatadas pelas suas duas turmas, tem decidido de forma reiterada que se aplica o prazo prescricional de 5 anos, previsto na Lei 9.873/1999, às pretensões sancionatória e ressarcitória, a cargo do Tribunal de Contas da União.
Seja por aplicação direta ou por analogia, a orientação sufragada é no sentido de que o prazo de 5 anos é compatível com a tese de que a ação e a execução prescrevem no mesmo prazo (Súmula 150, do STF) , bem como com o fato de que a Lei 9.873/1999 - que regulamenta o exercício de ação punitiva pela Administração Pública Federal, direta e indireta - regeria integralmente a prescrição no âmbito do TCU. Quanto a este último aspecto, o Ministro Luís Roberto Barroso, no voto exarado no julgamento do MS 32.201, embora tenha advertido que a atuação do TCU, em sua acepção clássica, não se qualifica como exercício do poder de polícia, ressaltou que a Lei 9.873/1999 assumiria vocação regulatória geral da prescrição do exercício da competência sancionadora da Administração Pública, sendo sua disciplina aplicável a qualquer ação punitiva da Administração Pública Federal, exceto àquelas esferas em que exista regulamentação específica. Ademais, em virtude da autonomia científica do Direito Administrativo, não haveria razão plausível para suprimir a omissão da Lei Orgânica do Tribunal de Contas da União, no tocante ao estabelecimento de um prazo prescricional próprio, valendo-se das normas de direito civil, e não das de direito administrativo.
Eis algumas ementas que evidenciam o entendimento predominante do STF:
Ementa: AGRAVO REGIMENTAL EM MANDADO DE SEGURANÇA. TOMADA DE CONTAS ESPECIAL. TRIBUNAL DE CONTAS DA UNIÃO. CONDENAÇÃO A RESSARCIMENTO AO ERÁRIO. PRESCRIÇÃO. MARCO INTERRUPTIVO. ART. 2°, II, DA LEI 9.873/1999. ATO INEQUÍVOCO DE APURAÇÃO DO FATO. DISCUSSÃO. DIREITO LÍQUIDO E CERTO. DEMONSTRAÇÃO. INOCORRÊNCIA. SUBSISTÊNCIA DA DECISÃO AGRAVADA. AGRAVO A QUE SE NEGA PROVIMENTO. I - As razões do agravo regimental são inaptas para desconstituir os fundamentos da decisão agravada, que, por isso, se mantêm hígidos. II - Aplicando-se a regulamentação da Lei 9.873/1999 ao caso concreto, observase que a pretensão sancionatória do TCU, em relação aos atos praticados pelo impetrante, levando-se em consideração a ocorrência de 5 causas interruptivas da prescrição, não teria sido fulminada pelo decurso do tempo. III - A pretensão do recorrente, fundada na discussão sobre os fatos apontados como marcos interruptivos da prescrição da pretensão punitiva da Administração Pública, refoge aos estreitos limites do mandamus, ante a ausência de liquidez e certeza do direito pleiteado. IV - Agravo regimental a que se nega provimento. MS 36067 ED-AgR. Órgão julgador: Segunda Turma. Relator (a) : Min. RICARDO LEWANDOWSKI. Julgamento: 18/10/2019
Ementa: AGRAVO REGIMENTAL EM RECLAMAÇÃO. TRIBUNAL DE CONTAS DA UNIÃO. TOMADA DE CONTA ESPECIAL. PRESCRIÇÃO DA PRETENSÃO PUNITIVA. RECONHECIDA EM DECISÃO DO SUPREMO TRIBUNAL FEDERAL. PRESCRITIBILIDADE DO RESSARCIMENTO AO ERÁRIO FUNDADA EM DECISÃO DE TRIBUNAL DE CONTAS. AÇÃO DE IMPROBIDADE ADMINISTRATIVA COM PEDIDO DE RESSARCIMENTO JÁ EM CURSO. AGRAVO REGIMENTAL A QUE SE NEGA PROVIMENTO. I - O acórdão do TCU determinou a formação de processo administrativo para avaliarem, efetivamente, a eventual responsabilização do agravado para o ressarcimento do dano ao erário, contrariando, assim, autoridade desta Corte no MS 35.512/DF, uma vez que houve a concessão da segurança para declarar a ocorrência da prescrição da pretensão punitiva do TCU em relação às infrações imputadas a ele, destacando-se que a União poderia perseguir os valores referentes ao ressarcimento dos danos na esfera judicial. II  Agravo regimental a que se nega provimento. (Rcl 39497 AgR. Órgão julgador: Segunda Turma. Relator (a) : Min. RICARDO LEWANDOWSKI. Julgamento: 10/10/2020) 
Ementa: MANDADO DE SEGURANÇA. DIREITO ADMINISTRATIVO. TRIBUNAL DE CONTAS DA UNIÃO. SERVIDOR DA SECRETARIA DE SAÚDE DO ESTADO DO ACRE. FISCALIZAÇÃO OMISSA E DEFICIENTE NA EXECUÇÃO DE DOIS CONVÊNIOS FIRMADOS ENTRE A SECRETARIA ESTADUAL E O MINISTÉRIO DA SAÚDE. APLICAÇÃO DE MULTA. ARTS. 28, II, E 58, II, DA LEI 8.443/1992. ART. 268, II, DO REGIMENTO INTERNO DO TCU. PRESCRIÇÃO DA PRETENSÃO SANCIONATÓRIA. OCORRÊNCIA. APLICAÇÃO DA LEI 9.873/1999. PRECEDENTES DESTE STF. MEDIDA LIMINAR DEFERIDA E RATIFICADA NO EXAME DE MÉRITO. SEGURANÇA CONCEDIDA PARA AFASTAR A MULTA APLICADA. 1. A prescrição da pretensão punitiva do TCU é regulada pela Lei 9.873/1999, descabendo a aplicação do prazo decenal previsto na legislação civil (art. 205 do Código Civil) . Ao revés, incide o prazo quinquenal previsto na Lei 9.873/1999 (MS 32201, Rel. Min. Roberto Barroso, PRIMEIRA TURMA, DJe 7/8/2017; MS 35.512-AgR, Rel. Min. Ricardo Lewandowski, SEGUNDA TURMA, DJe 21/6/2019) . 2. In casu, na linha do parecer apresentado pelo Ministério Público Federal e da decisão liminar de minha lavra, é inequívoca a superação do prazo prescricional quinquenal. Os ilícitos apontados pela Corte de Contas ocorreram em julho de 2006, tendo o processo de auditoria sido instaurado em 9/10/2006. A ordem de citação do responsável para a audiência, por sua vez, ocorreu em 25/6/2007. Entretanto, a decisão condenatória recorrível foi exarada somente em 31/5/2016, data da prolação do Acórdão 3513/2016-TCU-Primeira Câmara. 3. Ex positis, CONCEDO A SEGURANÇA unicamente para afastar a sanção de multa aplicada ao impetrante, nos autos da Tomada de Contas Processo 023.288/2006-0, máxime da ocorrência de prescrição da pretensão punitiva do Tribunal de Contas da União. MS 35940. (Órgão julgador: Primeira Turma. Relator (a) : Min. LUIZ FUX. Julgamento: 16/06/2020) .
Essa orientação também foi seguida nas seguintes decisões monocráticas: MS 36.127MC/DF e MS 35.940-MC/DF, Rel. Min. Luiz Fux; MS 35.294, MS 35.539/DF e MS 35.971TP/DF, Rel. Min. Marco Aurélio; MS 34.256 MC/DF, MS 36.054-MC e MS 36.067MC/DF, Rel. Min. Ricardo Lewandowski.
O Supremo Tribunal Federal tem se pronunciado no sentido de reconhecer não só a aplicação da prescrição quinquenal com fulcro na interpretação da Lei 9.873/1999, mas também a incidência dos marcos interruptivos do prazo prescricional consignados na referida lei, tantas vezes quanto presentes os suportes fáticos (MS 32201, Relator: Min. Roberto Barroso) .
Entendimento que também foi adotado nas seguintes decisões monocráticas: MS 36.054, MS 34.256-MC, MS 35.512 e MS 36.067-MC, todos de relatoria do Min. Ricardo Lewandowski; MS 35.294, MS 35.539 e MS 35.971-TP, todos de relatoria do Min. Marco Aurélio; MS 32.201, Rel. Min. Roberto Barroso, e MS 36.127-MC e MS 35.940-MC, Min. Luiz Fux.
Em relação ao termo inicial da contagem do prazo prescricional, o "caput" do art. 1º da Lei 9.873/1999 oferece solução que não destoa do modelo adotado pelo TCU no incidente de uniformização de jurisprudência, em que se examinou a prescrição da pretensão punitiva, nos termos do Acórdão 1441/2016-TCU-Plenário (Rel. Min. Benjamin Zymler) , com a adição da particularidade de explicitar o caso de infrações permanentes ou continuadas:
a) Regra geral: "data da prática do ato" (o que equivale a "ocorrência da irregularidade sancionada") ;
b) Regra especial: "no caso de infração permanente ou continuada, do dia em que tiver cessado".
A Lei 9.873/1999, no art. 2º, estabelece as causas interruptivas da prescrição punitiva, consoante abaixo transcrito, já na redação conferida pela Lei 11.941/2009:
Art. 2º Interrompe-se a prescrição da ação punitiva:
I - pela notificação ou citação do indiciado ou acusado, inclusive por meio de edital;
II - por qualquer ato inequívoco, que importe apuração do fato;
III - pela decisão condenatória recorrível;
IV - por qualquer ato inequívoco que importe em manifestação expressa de tentativa de solução conciliatória no âmbito interno da administração pública federal.
O quadro a seguir indica alguns eventos processuais, ocorridos no curso de uma TCE (fase interna e externa) - instaurada em razão de irregularidades na aplicação de recursos da União transferidos a entes subnacionais - que poderiam ser enquadrados nas causas de interrupção da prescrição acima apontadas, sem prejuízo, é claro, de outras ocorrências fáticas elegíveis como marco interruptivo, a depender da forma de proceder de cada entidade ou órgão tomador de contas.
	I - pela notificação ou citação do indiciado ou acusado, inclusive por meio de edital;
	 (i) notificação no âmbito do procedimento administrativo de ressarcimento previamente à instauração da TCE;
 (ii) notificação efetuada pelo órgão tomador de contas acerca da instauração da TCE;
 (iii) ato que ordenar a citação efetuada pelo TCU.
*Data da ciência da notificação ou citação pelos responsáveis ou de publicação do edital no DOU.

	II - por qualquer ato inequívoco, que importe apuração do fato;
* procedimento que evidencie a apuração dos fatos irregulares, com o objetivo quantificar o dano e identificar possíveis responsáveis.
	 (i) relatório de sindicância ou PAD;
 (ii) relatório de apuração de irregularidades referente ao processo administrativo prévio à instauração da TCE;
 (iii) relatórios de fiscalização, pareceres, despachos, informações e memorandos relacionados à apuração dos fatos irregulares;
 (iv) relatório do tomador de contas;
 (v) relatório do controle interno; 
 (vi) termo de instauração ou designação de instauração da TCE;
 (vii) autuação da TCE no TCU; entre outras causas.
*Há quem inclua nesse grupo diligências que comprovam providências do responsável sobre as irregularidades investigadas.

	III - pela decisão condenatória recorrível.
	 (i) Verifica-se apenas no âmbito do TCU com a data da prolação do acórdão condenatório recorrível.

	IV - por qualquer ato inequívoco que importe em manifestação expressa de tentativa de solução conciliatória no âmbito interno da administração pública federal.
	 (i) pedido de parcelamento;
 (ii) pagamento parcial do débito;
 (iii) qualquer manifestação do responsável que demonstre claramente a sua intenção de recolher o débito.

Bem se vê, portanto, que haveria uma multiplicidade de causas de interrupção da prescrição, conforme se depreende do art. 2º, da Lei 9.873/1999. Tal exegese encontra respaldo em precedentes do STF, a exemplo do que se decidiu no julgamento do MS 36067 (Rel. Min. Ricardo Lewandowski) , com destaque para trecho do voto em que o Relator reconhece cinco causas de interrupção da prescrição, in verbis:
 (...) Assim, faz-se necessário levar em consideração que, apesar de os fatos objeto da apuração conduzida pela Corte de Contas remontarem aos anos de 1999 e 2000, período no qual o impetrante era Secretário de Saúde municipal, o Tribunal de Contas da União deu prosseguimento à tomada de contas especial por ter constatado a ocorrência de 5 causas interruptivas da prescrição, a saber: a)  relatório de auditoria em conjunto realizada pelo Denasus e pela Secretaria Federal de Controle, lavrado em 06/07/2001, sendo este, certamente, um ato inequívoco que importou a apuração do fato (art. 2º, II, da Lei n. 9.873/1999) ; b) instauração de Tomada de Contas Especial pelo FNS, ocorrida em 05/10/2005, sendo este também, certamente, um ato inequívoco que importou a apuração do fato (art. 2º, II, da Lei n. 9.873/1999) ; c) a autuação da presente Tomada de Contas Especial no âmbito do Tribunal de Contas da União, ocorrida em 12/08/2008, sendo este também, certamente, um ato inequívoco que importou a apuração do fato (art. 2º, II, da Lei n. 9.873/1999) ; d)  o ato que ordenou a citação do responsável, ora impetrante, ocorrida em 12/07/2010 (art. 2º, I, da Lei n. 9.873/1999) ; e e) o exercício do poder punitivo ocorrido em 20/06/2012, data da prolação do Acórdão 1563/2012-TCU-Plenário (art. 2º, III, da Lei n. 9.873/1999) .
No caso concreto, tendo como parâmetro a tese firmada pelo STF, no RE 636.886, no sentido de que ambas as pretensões do TCU (sancionatória e ressarcitória) sujeitam-se ao prazo prescricional de 5 anos previsto na Lei 9.873/1999, considerando, ainda, o sistema prescricional descrito na citada lei, inclusive as causas de suspensão e de interrupção da prescrição, temos os seguintes eventos processuais:
a)	"Data da prática do ato" (termo inicial para contagem dos prazos prescricionais) : 31/3/2008, para a responsável Jussara Melo; 30/5/2008, para a responsável Simone Viana Duarte; e 28/7/2008, para os responsáveis Cássia Pérola dos Anjos Braga, Mércia Maria Fagundes, Sérgio Murilo Dias e Vanderlino José da Silveira (v. instrução de peça 141) ;
b)	Relatório de Auditoria Denasus 92-2/2009, de 25/11/2009 (peça 4, p. 72-97) ;
c)	Relatório de Auditoria Denasus 37-3/2012, de 3/9/2012 (peça 4, p. 98-105 e peça 5, p. 1-34) ;
d)	Parecer GESCON 611/2015, de 6/5/2015 (peça 15, p. 39-43) ;
e)	Relatório de Auditoria Denasus 11-4/2015, de 1º/6/2015 (peça 9, p. 85-105 e peça 10, p. 1-3) ;
f)	Parecer GESCON 1480/2015, de 29/10/2015 (peça 10, p. 4-8) ;
g)	Parecer GESCON 352/2016, de 6/5/2016 (peça 9, p. 59-63) ;
h)	Relatório de TCE 30/2017, de 27/3/2017 (peça 20, p. 85-93) ;
i)	Relatório de Auditoria 814/2018, de 27/8/2018 (peça 20, p. 102-106) ;
j)	Data de autuação da tomada de contas especial pela SecexTCE: 29/10/2018; e
i)	Acórdão 10842/2021-TCU-Primeira Câmara, de 3/8/2021, autorizando a realização das citações propostas (peça 144) .
Analisando-se a sequência de eventos processuais enumerados no item anterior, os quais teriam o condão de interromper a prescrição da ação ressarcitória desta Corte, no entender do STF, observase que não teria transcorrido o prazo prescricional de 5 (cinco) anos entre cada evento processual e o seguinte. Portanto, mesmo levando-se em consideração o entendimento do STF, não teria ocorrido a prescrição da pretensão ressarcitória a cargo do TCU.
Portanto, diferente do entendimento esposado pelos responsáveis, não se configurou a prescrição em relação ao ressarcimento dos danos ao erário, mas ocorreu a prescrição em relação à competência sancionatória deste Tribunal, conforme já registrado na instrução de peça 141 e na instrução precedente.
Dessa forma, acolhe-se integralmente a proposta sugerida na instrução precedente.
4.	O Ministério Público de Contas, representado nos presentes autos pelo Subprocurador-Geral Dr. Paulo Bugarin, concordou com a não ocorrência da prescrição, mas entendeu pelo prejuízo do pleno exercício do contraditório e da ampla defesa, em virtude do longo lapso temporal havido desde a ocorrência dos fatos, manifestando-se pelo arquivamento dos autos (peça 220) :
	Trata-se de tomada de contas especial instaurada pelo Fundo Nacional de Saúde (FNS) em desfavor dos Srs. Athos Avelino Pereira, Luiz Tadeu Leite e Ruy Adriano Borges Muniz, ex-prefeitos municipais de Montes Claros/MG, em razão do atingimento parcial dos objetivos pactuados por meio do Convênio 2/2006, firmado entre o aludido ente federado e o Ministério da Saúde. A avença tinha como metas a realização de obra de reforma de uma unidade de saúde e a aquisição de equipamentos e materiais permanentes, visando ao fortalecimento do Sistema Único de Saúde (SUS) (peça 4, p. 3-10) .
Para a consecução do ajuste, foi previsto o emprego de R$ 1.342.000,00, dos quais R$ 1.220.000,00 foram repassados pelo concedente e R$ 122.000,00 corresponderam à contrapartida municipal. Do total pactuado, R$ 165.000,00 deveriam ser destinados às obras de reforma e R$ 1.177.000,00 à compra de equipamentos. Após a realização de diversas fiscalizações in loco, o controle interno identificou que apenas 4% dos serviços de reforma previstos foram realizados, o que levou à impugnação integral das despesas realizadas com a reforma, já que a finalidade almejada não foi atingida (Parecer Gescon 352/2016, item 20.3, peça 9, p. 61) .
Por meio do Acórdão 13953/2020-TCU-Primeira Câmara, este Tribunal julgou regulares as contas de Ruy Adriano Borges Muniz e regulares com ressalva as contas de Athos Avelino Pereira e de Luiz Tadeu Leite. O aludido decisum também determinou à unidade técnica que identificasse "os gestores da prefeitura de Montes Claros/MG responsáveis pelos pagamentos ocorridos no âmbito do Contrato Administrativo de Prestação de Serviço P0005507, celebrado com a empresa Ébano Construções e Empreendimentos Imobiliários Ltda., bem como o fiscal do referido contrato que autorizou os pagamentos em questão, ou outro gestor que tenha contribuído diretamente para a ocorrência do prejuízo ao erário ora apurado, para incluí-los no polo passivo desta TCE em conjunto com a referida construtora e seus sócios", e autorizou a citação de todos os agentes que tenham dado causa ao prejuízo ao erário.
Dando cumprimento à deliberação, foram identificados os ordenadores das despesas, os responsáveis pelas medições dos serviços e pagamentos das parcelas das obras de reforma, quais sejam: Sérgio Murilo Dias, engenheiro fiscal; Vanderlino José da Silveira, diretor de construção da Secretaria Municipal de Infraestrutura e Política Urbana de Montes Claros/MG; Cássia Pérola dos Anjos Braga, Mércia Maria Fagundes, Jussara Melo, Simone Viana Duarte, secretárias municipais de saúde e/ou diretoras de apoio operacional da Secretaria Municipal de Saúde de Montes Claros/MG; Ébano Construções e Empreendimentos Imobiliários Eireli, contratada para executar os serviços; Alexandre dos Anjos Braga e Jenny Maria Barbosa Lopes Braga, sócios da empresa Ébano.
Após examinar as alegações de defesa trazidas pelos agentes, o auditor instrutor apresentou proposta para acolher as justificativas da empresa Ébano Construções e Empreendimentos Imobiliários Eireli e de seus sócios e julgar suas contas regulares com ressalva, por entender que "não se evidenciou descompasso entre a execução física e a financeira, ou seja, a empresa recebeu pelo que executou, ainda que por serviços diferentes dos previstos inicialmente no ajuste. Segundo, porque não se impõe, à contratada, a obrigação de atingimento dos objetivos do convênio". Adicionalmente, sugeriu rejeitar as defesas dos demais responsáveis arrolados nesta TCE, julgar suas contas irregulares, condená-los ao pagamento de débito, sem aplicar-lhes multa, haja vista a ocorrência da prescrição punitiva no caso em apreço.
Com as vênias de estilo por divergir da solução encaminhada pela AudiTCE, considero que o presente feito deve ter outro desfecho.
Preliminarmente, cumpre registrar que a manifestação proferida pela unidade técnica se deu pouco antes da edição da Resolução-TCU 344/2022, que normatiza a prescrição para o exercício das pretensões ressarcitória e punitiva no âmbito deste Tribunal.
Consoante dispõe o aludido normativo, os prazos prescricionais dos processos que tramitam neste TCU deverão observar aqueles previstos na Lei 9.873/99, de forma que prescrevem em cinco anos as pretensões punitiva e de ressarcimento, contados dos termos iniciais indicados no art. 4º da Resolução. O débito e a multa também podem prescrever em razão da prescrição intercorrente, quando for constatado que o processo ficou paralisado por mais de três anos, pendente de julgamento ou despacho, de acordo com o seu art. 8º.
O prazo para a sua ocorrência começou a contar de 31/3/2008, para a responsável Jussara Melo; 30/5/2008, para a responsável Simone Viana Duarte; e 28/7/2008, para os responsáveis Cássia Pérola dos Anjos Braga, Mércia Maria Fagundes, Sérgio Murilo Dias e Vanderlino José da Silveira; e foi interrompida nas seguintes datas, em razão das causas elencadas no art. 5º da citada Resolução (peça 218, p. 5) :
b) Relatório de Auditoria Denasus 92-2/2009, de 25/11/2009 (peça 4, p. 72-97) ;
c) Relatório de Auditoria Denasus 37-3/2012, de 3/9/2012 (peça 4, p. 98-105 e peça 5, p. 1-34) ;
d) Parecer GESCON 611/2015, de 6/5/2015 (peça 15, p. 39-43) ;
e) Relatório de Auditoria Denasus 11-4/2015, de 1º/6/2015 (peça 9, p. 85-105 e peça 10, p. 1-3) ;
f) Parecer GESCON 1480/2015, de 29/10/2015 (peça 10, p. 4-8) ;
g) Parecer GESCON 352/2016, de 6/5/2016 (peça 9, p. 59-63) ;
h) Relatório de TCE 30/2017, de 27/3/2017 (peça 20, p. 85-93) ;
i) Relatório de Auditoria 814/2018, de 27/8/2018 (peça 20, p. 102-106) ;
j) Data de autuação da tomada de contas especial pela SecexTCE: 29/10/2018; e
i) Acórdão 10842/2021-TCU-Primeira Câmara, de 3/8/2021, autorizando a realização das citações propostas (peça 144) .
Entre as datas dos eventos retro mencionados, não houve o transcurso do prazo quinquenal de prescrição. Além disso, o histórico de andamentos do processo evidencia que a instrução processual ocorreu normalmente, sem paralisação por mais de três anos, o que afasta a hipótese de ocorrência da prescrição intercorrente.
Superada essa questão preliminar, peço vênias para divergir da proposta de encaminhamento sugerida pela unidade técnica, pois julgo assistir razão aos responsáveis quando afirmam que o longo lapso temporal havido desde a ocorrência dos fatos representa verdadeiro óbice ao pleno exercício do contraditório e da ampla defesa neste caso.
A esse respeito, lembro que a irregularidade em questão se deu ao longo dos anos de 2007 e 2008, mas a primeira notificação dos agentes ocorreu quando a TCE já tramitava neste Tribunal, após o transcurso de mais de treze anos, de forma que, com fundamento no art. 6º, inciso II, c/c o art. 19 da Instrução Normativa-TCU 71/2012, a TCE pode ser arquivada em relação aos atos inquinados a esses responsáveis.
Cumpre esclarecer que não desconheço o entendimento desta Corte de que o prejuízo à ampla defesa e ao contraditório decorrente da citação tardia deve ser efetivamente demonstrado pelo gestor por meio da indicação do obstáculo ou dificuldade concreta que implicou dano à defesa, não sendo suficiente a mera alegação de que o transcurso de tempo a impossibilitou.
No caso em tela, entendo que houve prejuízo à defesa, haja vista todos os responsáveis alegarem que a situação inicial do imóvel, muito antigo e precário, exigiu a realização de várias intervenções que não haviam sido inicialmente previstas e, por essa razão, não constaram do orçamento da reforma. Aduzem, assim, que os recursos públicos foram efetivamente empregados na melhoria do edifício, mas em serviços que não constavam do escopo delineado quando da assinatura do convênio.
Tal linha de argumentação, que visa demonstrar que a verba destinada à empresa Ébano foi efetivamente revertida em serviços de reforma, foi rechaçada pela unidade técnica, uma vez que os responsáveis não lograram apresentar documentos hábeis a comprovar tal alegação. No meu entender, não se mostra razoável exigir que os gestores apresentem tal documentação após o decurso de mais de uma década da realização dos pagamentos, até mesmo porque nem mesmo a realização de uma vistoria neste momento seria capaz de elucidar tal questão. Motivado por situações similares a esta, este TCU consolidou jurisprudência no sentido de considerar inviável o prosseguimento do exame de processos em que o longo decurso de tempo incapacita os responsáveis de exercerem adequadamente sua defesa, bem como os órgãos de controle de perquirirem os fatos.
Ante o exposto, este representante do Ministério Público de Contas manifesta-se a favor do arquivamento deste feito, com fundamento no art. 6º, inciso II, da Instrução Normativa-TCU 71/2012, ante o prejuízo do exercício do contraditório e da ampla defesa no caso vertente.
	É o relatório.

Anderson Carvalho Barbosa (OAB/MG 81.008), Andre Luiz Martins Leite (OAB/MG 139.940), Paulo Cesar Figueiredo Costa (OAB/MG 54.550), Allan Azevedo dos Anjos (OAB/MG 73.141), Ramon Gonçalves Rocha (OAB/MG 141.215), Marilda Marlei Barbosa Oliveira e Silva (OAB/MG 65.417), Otavio Augusto Neiva de Melo Franco (OAB/MG 67.152).

Subprocurador-Geral Paulo Soares Bugarin.

TOMADA DE CONTAS ESPECIAL. FUNDO NACIONAL DE SAÚDE. CONVÊNIO 2/2006. PREJUÍZO AO CONTRADITÓRIO E AMPLA DEFESA. ARQUIVAMENTO DOS AUTOS.

TOMADA DE CONTAS ESPECIAL (TCE)

Unidade de Auditoria Especializada em Tomada de Contas Especial (AudTCE).

O Fundo Nacional de Saúde (FNS) instaurou a presente tomada de contas especial em desfavor dos Srs. Athos Avelino Pereira, Luiz Tadeu Leite e Ruy Adriano Borges Muniz, ex-prefeitos de Montes Claros/MG, em razão do atingimento parcial dos objetivos pactuados por meio do Convênio 2/2006.
O referido convênio teve por objeto a reforma de unidade de saúde municipal e a aquisição de equipamento e material permanente, no valor de R$ 1.342.000,00, sendo R$ 1.220.000,00 de repasses federais e R$ 122.000,00 de contrapartida municipal.
Por meio do Acórdão 13953/2020-TCU-Primeira Câmara (peça 51) , o Sr. Ruy Adriano Borges Muniz teve suas contas julgadas regulares, e os Srs. Athos Avelino Pereira e de Luiz Tadeu Leite, regulares com ressalva. 
Contudo, verificou-se necessária a identificação dos gestores da prefeitura de Montes Claros/MG que foram responsáveis pelos pagamentos ocorridos no âmbito Contrato Administrativo de Prestação de Serviço P0005507, celebrado com a empresa Ébano Construções e Empreendimentos Imobiliários Ltda., bem como do fiscal do referido contrato que autorizou os pagamentos em questão, ou outro gestor que tivesse contribuído diretamente para a ocorrência do prejuízo ao erário ora apurado, para incluí-los no polo passivo desta TCE em conjunto com a referida construtora e seus sócios.
Após identificar os ordenadores das despesas e os responsáveis pelas medições dos serviços e pagamentos das parcelas das obras de reforma, a unidade instrutora procedeu à citação dos responsáveis, solidariamente com a contratada para executar os serviços, Ébano Construções e Empreendimentos Imobiliários Eireli. 
Do exame das alegações de defesa apresentadas, a então SecexTCE concluiu por acolher as justificativas da empresa Ébano Construções e Empreendimentos Imobiliários Eireli e de seus sócios para julgar suas contas regulares com ressalva, por entender que não teria sido evidenciado descompasso entre a execução física e a financeira, de forma que a empresa teria recebido pelo serviço executado, ainda que diferente do previsto inicialmente no convênio. Quantos aos demais responsáveis, propôs a rejeição de suas alegações para julgar irregulares suas contas, condená-los ao pagamento de débito, mas sem aplicar-lhes multa, haja vista a ocorrência da prescrição punitiva, nos termos do então vigente Acórdão 1441/2016-TCU-Plenário.
Ao olhar do Ministério Público de Contas, já sob a Resolução-TCU 344/2022, que passou a reger os prazos prescricionais para o exercício das pretensões ressarcitória e punitiva nesta Corte, do exame dos eventos processuais documentados nos autos, concluiu-se que não houve o transcurso do prazo quinquenal de prescrição, nem paralisação por mais de três anos, afastando a hipótese de ocorrência da prescrição intercorrente.
Entretanto, o Parquet de Contas divergiu da proposta sugerida pela unidade técnica, uma vez que o longo lapso temporal desde a ocorrência dos fatos e a citação dos responsáveis caracterizou óbice ao pleno exercício do contraditório e da ampla defesa neste caso.
Feito esse resumo, passo a decidir.
Acompanho a manifestação do Ministério Público junto ao TCU, adotando como razões de decidir os argumentos neles expendidos, sem prejuízo de tecer as considerações a seguir.
Preliminarmente, registro que o instituto da prescrição das pretensões punitiva e ressarcitória passou a ser regulado no âmbito desta Corte de Contas pela Resolução-TCU 344/2022 e, por constituir questão de ordem pública, a alcançar todos os processos em tramitação neste Tribunal, exceto aqueles já remetidos aos órgãos ou às entidades competentes para fins de cobrança judicial, nos termos do seu art. 10.
O exame proferido pela unidade técnica foi prévio à edição do referido normativo.
De acordo com a Resolução-TCU 344/2022, elaborada em consonância com os ditames da Lei 9.873/1999 e com a jurisprudência dominante do Supremo Tribunal Federal - STF acerca do tema, em especial com o que restou decidido na ADI 5.509, foi estabelecido o prazo de cinco anos para a operação da prescrição em processos de controle externo, a teor do que dispõe o seu art. 2º. 
Do exame dos eventos processuais indicados no parecer emitido pelo Parquet de Contas, conclui-se que não se operou a prescrição das pretensões punitiva nem ressarcitória, porquanto não foi observado o transcurso do prazo de cinco anos, nem a prescrição intercorrente, aquela observada no curso do processo, ao se considerar as causas interruptivas aqui acostadas.
No entanto, apropriadamente o Ministério Público de Contas apontou que a irregularidade em questão se deu ao longo dos anos de 2007 e 2008, mas a primeira notificação dos agentes ocorreu quando a TCE já tramitava neste Tribunal, após o transcurso de mais de treze anos, de forma que estaria configurado prejuízo ao pleno exercício do contraditório e da ampla defesa, com consequente arquivamento dos atos inquinados. 
Destaco que, quando da primeira apreciação dos presentes autos, já ressaltei, no voto que acompanhou o Acórdão 13953/2020-TCU-Primeira Câmara, que esta TCE foi autuada pelo Fundo Nacional de Saúde (FNS) apenas em 29/3/2017 (peça 20, p. 98) , ou seja, em torno de nove anos após a ocorrência da irregularidade aqui mencionada, ou três anos após o encaminhamento de prestação de contas pelo convenente, em 18/3/2014 (peça 9, p. 61) , em clara inobservância do prazo de 180 dias fixado pelo § 1º do art. 4º da IN TCU 71/2012.
Conforme assinalado pelo Ministério Público de Contas, não se mostra razoável exigir que os gestores apresentem a documentação solicitada "após o decurso de mais de uma década da realização dos pagamentos, até mesmo porque nem mesmo a realização de uma vistoria neste momento seria capaz de elucidar tal questão". 
A jurisprudência do TCU é pacífica no sentido de considerar inviável o prosseguimento do exame de processos de Tomada de Contas Especial em que o longo decurso de tempo incapacita os responsáveis de exercerem adequadamente sua defesa, bem como os órgãos de controle de examinarem com minúcia os fatos, o que implica o arquivamento do processo, à luz do que dispõem os artigos 5º e 10 da IN-TCU 56/2007.
Dessa forma, por considerar, neste caso concreto, que o longo decurso do prazo impediu o adequado exercício da defesa e do contraditório dos responsáveis, propugno pelo arquivamento dos presentes autos.
	Diante do exposto, voto para que seja adotada a minuta de acórdão que trago à apreciação deste Colegiado.
TCU, Sala das Sessões, em 18 de abril de 2023.
Ministro VITAL DO RÊGO 
Relator